臺灣高等法院刑事裁定
111年度毒抗字第174號
抗  告  人
即  被  告  蔡國光


上列抗告人即被告因違反毒品危害防制條例案件，不服臺灣新竹
地方法院111年度毒聲字第64號，中華民國111年1月28日裁定（
聲請案號：臺灣新竹地方檢察署111年度聲戒字第6號），提起抗
告，本院裁定如下：
    主  文
抗告駁回。   
    理  由
一、原裁定意旨略以：抗告人即被告蔡國光（下稱抗告人）因施
    用第二級毒品，前經臺灣新竹地方法院以110年度毒聲字第2
    94號裁定送勒戒處所觀察、勒戒後，法務部矯正署苗栗看守
    所評估判斷，認抗告人有繼續施用毒品之傾向，有上開刑事
    裁定、法務部矯正署苗栗看守所民國111年1月25日苗所衛字
    第11100022700號函檢附之「法務部矯正署苗栗看守所附設
    勒戒處所有無繼續施用毒品傾向證明書」及「有無繼續施用
    毒品傾向評估標準紀錄表」各1紙在卷可查，認檢察官聲請
    施以強制戒治要無不合，爰依毒品危害防制條例第20條第2
    項後段、第3項規定，令抗告人入戒治處所強制戒治，其期
    間為6個月以上，至無繼續強制戒治之必要為止，但最長不
    得逾1年等語。
二、抗告意旨略以：原裁定無檢附「有無繼續施用毒品傾向評估
    標準紀錄表」，致抗告人無從詳核評分紀錄表細項，又依法
    務部於110年3月26日修正公告前科紀錄之計分方式，抗告人
    亦未達處分之法定標準；依抗告人入所時檢測之尿液陰性反
    應，可證明抗告人已戒除施用毒品，且抗告人僅施用第二級
    毒品，未施用第一級毒品，對身心危害性較低，成癮性亦較
    低，足證抗告人並無吸毒惡習。抗告人前因父親罹患膀胱癌
    三期，生活無法自理，抗告人肩負照護責任，因經濟壓力沉
    重方施用毒品，自父親去世後，抗告人自知行為不當，業已
    戒除，且抗告人入所前有固定工作、生活正常，爰請求撤銷
    原裁定，給予抗告人重新生活改過之機會云云。
三、按觀察、勒戒後，檢察官或少年法院（地方法院少年法庭）
    依據勒戒處所之陳報，認受觀察、勒戒人無繼續施用毒品傾
    向者，應即釋放，並為不起訴之處分或不付審理之裁定；認
    受觀察、勒戒人有繼續施用毒品傾向者，檢察官應聲請法院
    裁定或由少年法院（地方法院少年法庭）裁定令入戒治處所
    強制戒治，其期間為6個月以上，至無繼續強制戒治之必要
    為止，但最長不得逾1年，毒品危害防制條例第20條第2項定
    有明文。次按有無繼續施用毒品傾向之評估標準，並非完全
    以受勒戒人勒戒後之結果為準，勒戒前之各種情況，仍應作
    為評估之依據。依勒戒處所評分說明手冊規定，係以前科紀
    錄與行為表現、臨床評估、社會穩定度三項合併計算分數，
    每一大項皆有靜態因子與動態因子。先以靜態因子分數評分
    ，靜態因子分數總分在60分（含）以上為「有繼續施用毒品
    傾向」；60分以下，與動態因子分數相加，如果總分在60分
    （含）以上，為「有繼續施用毒品傾向」。是被告有無「繼
    續施用毒品傾向」，係依具體個案之臨床實務及相關事證等
    情綜合判定，有其相當之專業依據及標準，且涉及專門醫學
    ，又衡酌強制戒治之目的，係為協助施用毒品者戒斷毒品之
    心癮及身癮所為之一種保安處分類型，而該評估標準係適用
    於每一位受觀察、勒戒處分之人，具一致性、普遍性、客觀
    性，倘其評估由形式上觀察，無擅斷或濫權等明顯不當之情
    事，法院宜予尊重。
四、經查：
(一)抗告人前於109年10月15日16時31許至臺灣新竹地方檢察署
    觀護人室採尿時起回溯96小時內某時，在不詳地點，施用第
    二級毒品甲基安非他命1次，經原審法院以110年度毒聲字第
    294號裁定送觀察、勒戒後，於110年12月23日起執行觀察、
    勒戒期間，經法務部矯正署苗栗看守所附設勒戒處所醫療人
    員依法務部110年3月26日修正評估標準予以評估後，其評分
    結果，認：①前科紀錄與行為表現部分合計為32分（毒品犯
    罪相關司法紀錄「有，17筆」計10分（每筆5分，上限10分
    ）、首次毒品犯罪年齡為「20歲以下」計10分、其他犯罪相
    關紀錄「9筆」計10分（每筆2分，上限10分）、入所時尿液
    毒品檢驗為「無藥物反應」計0分，上開4項靜態因子合計為
    30分；所內行為表現「持續於所內抽菸」之動態因子計2分
    ）；②臨床評估部分合計為27分（多重毒品濫用為「有，種
    類：海洛因、安非他命」計10分、合法物質濫用為「有，種
    類：菸」計2分、使用方式為「無注射使用」計0分、使用年
    數「超過一年」計10分），上開4項靜態因子合計為22分；
    精神疾病共病〈含反社會人格〉經評定為「無」計0分、臨床
    綜合評估〈含病識感、動機、態度、就醫意願〉評定為「偏重
    」計5分，上開2項動態因子合計為5分）；③社會穩定度部分
    合計為5分（工作為「全職工作：送貨」計0分，家人藥物濫
    用為「無」計0分，上開2項靜態因子合計0分；入所後家人
    是否訪視為「無」計5分、出所後是否與家人同住為「是」
    計0分，上開2項動態因子合計5分）。以上①至③部分之總分
    合計為64分（靜態因子共計52分，動態因子共計12分），已
    在60分以上，而綜合判斷為「有繼續施用毒品傾向」等情，
    有上開法務部矯正署苗栗看守所附設勒戒處所函附有無繼續
    施用毒品傾向證明書及評估標準紀錄表在卷可憑。而該綜合
    判斷之結果係由該所具相關專業知識經驗人士，依其本職學
    識，為上述各項評估所為之綜合判斷，核與前揭勒戒處所評
    分說明手冊之規定並無不合，所為之綜合評分係依抗告人在
    執行觀察、勒戒期間之個案臨床實務及具體事證，據以判定
    抗告人「有繼續施用毒品傾向」，洵屬有據，由形式上觀察
    ，並無擅斷或濫權等明顯不當之情事。且勒戒處所之組織、
    人員之資格及執行觀察、勒戒相關程序，暨判斷施用毒品者
    ，有無繼續施用毒品傾向，均有相關法令嚴格規範，非可恣
    意而為。是自上開評分結果觀之，抗告人確有繼續施用毒品
    之傾向，而達應施以強制戒治之標準，自有依法再施以強制
    戒治以降低其再次施用毒品之危險性之必要。原審依檢察官
    聲請，參酌前揭有無繼續施用毒品傾向證明書及評估標準紀
    錄表，裁定令抗告人入戒治處所施以強制戒治，自屬適法，
    縱未在裁定內逐項列載分數，於法亦無違誤。抗告意旨以原
    裁定未檢附「有無繼續施用毒品傾向評估標準紀錄表」、未
    依修正之評估標準計分、無吸毒惡習云云，並無可採。
(二)按毒品危害防制條例所規定之觀察、勒戒或強制戒治處分，
    其立法意旨係為斷絕施用毒品者之毒癮，屬保安處分之一種
    ，核與刑罰執行之目的不同，其目的係為戒除施用毒品者之
    毒癮，著重治療，而非處罰，受觀察、勒戒人既有繼續施用
    毒品傾向者，檢察官即應聲請法院裁定令入戒治處所強制戒
    治，俾戒除其毒癮。抗告人前經原審法院裁定送勒戒處所觀
    察、勒戒後，既經專業評估其總分達64分，評定有繼續施用
    毒品傾向，自有依法再施以強制戒治之必要。抗告意旨雖指
    抗告人前因家庭情況而施用毒品，現已戒除，入所前有正常
    工作云云，惟強制戒治之目的，係為協助施用毒品者戒斷毒
    品之心癮及身癮之保安處分，抗告人家庭生活狀況及施用動
    機，均與判斷抗告人有無繼續施用毒品傾向而有施以強制戒
    治之必要無涉，均不得採為免予強制戒治之正當理由，是抗
    告意旨上開所指，委無可採。　
(三)綜上所述，原審依憑該勒戒處所依個案之臨床實務及具體事
    證之綜合評分及判定抗告人為「有繼續施用毒品傾向」結果
    ，據以認定檢察官之聲請為正當，裁定抗告人令入戒治處所
    施以強制戒治，其期間為6個月以上，至無繼續強制戒治之
    必要為止，但最長不得逾1年，並無不合，抗告人執前詞抗
    告，為無理由，應予駁回。
五、據上論斷，應依刑事訴訟法第412條，裁定如主文。　　
中　　華　　民　　國　　111 　年　　2 　　月　　25　　日
              　　刑事第十八庭  審判長法　官  何俏美
                                      法　官  黃紹紘
                                      法　官  陳海寧
以上正本證明與原本無異。
不得再抗告。
                                      書記官  謝文傑
中　　華　　民　　國　　111 　年　　3 　　月　　1 　　日